臺灣高等法院臺中分院刑事判決　　　　99年度上易字第1468號
上　訴　人　臺灣苗栗地方法院檢察署檢察官
上　訴　人
即　被　告　張本全
選任辯護人　陳玫杏律師
上列上訴人因妨害自由等案件，不服臺灣苗栗地方法院98年度易
字第694號中華民國99年7月13日第一審判決（起訴案號：臺灣苗
栗地方法院檢察署98年度偵字第561號），提起上訴，本院判決
如下：
    主    文
原判決關於強制、恐嚇危害安全及定應執行刑部分均撤銷。
張本全被訴強制、恐嚇危害安全部分無罪。
    理    由
一、公訴意旨略以：緣上訴人即被告張本全（下稱被告）基於乘
    人急迫而貸放金錢，以取得與原本顯不相當重利之犯意，自
    民國96年8月23日至97年6月29日間，在告訴人羅耿烽位於苗
    栗縣苑裡鎮新復里121之1號之傢俱店兼住處內，乘告訴人羅
    耿烽從事傢俱買賣生意急需現金周轉之際，先後貸與金錢，
    並要求告訴人羅耿烽簽發面額如借款金額之支票，作為清償
    之用及擔保。利息的計算方式以每借款10萬元，先預扣1萬
    元之利息後交付本金（有時因告訴人羅耿烽的請求未先扣第
    1期利息，係另行開立同額支票支付利息），以每月為1期，
    收取年利率百分之120之重利（被告所犯之十三次重利罪，
    經原審均判處有期徒刑二月，如易科罰金以新臺幣一千元折
    算一日，後經檢察官、被告提起上訴，本院於99年11月12日
    就重利部分駁回上訴確定）。嗣告訴人羅耿烽因經商場所於
    日前遭火燒燬及資金周轉不靈，而無力支付前述所餘借款本
    金合計新臺幣（下同）242萬元，被告於97年12月10日上午9
    時許，攜帶告訴人羅耿峰先前所簽發遭退票支票數紙，前往
    告訴人羅耿烽之前開處所，要求告訴人羅耿烽另簽立以臺灣
    銀行為付款人、金額相同、總共金額為242萬元之支票7張，
    及同額之本票作為擔保，並要求告訴人羅耿烽將其所有位於
    苗栗縣苑裡鎮房裡里之不動產過戶予被告。被告為達成上述
    目的，竟基於恐嚇、強制之犯意，持不明黑色手槍1支（未
    扣案，無法得知是否具殺傷力），在前開處所客廳內，當場
    退出彈匣內之子彈約3至4顆，擺放在客廳之茶几上，使告訴
    人羅耿烽、證人藍淑賢2人恐生命遭加害而心生畏懼，致生
    危害於告訴人羅耿烽、證人藍淑賢2人之安全。證人藍淑賢
    見狀乃乘機躲避至附近廟裡，被告遂要求告訴人羅耿烽一同
    駕車前往尋覓證人藍淑賢，使證人藍淑賢在上述支票背面背
    書。被告復在前往找尋證人藍淑賢途中的車上，接續對告訴
    人羅耿烽恫稱「通霄白沙屯有1名婦人欠錢不還，經過私人
    刑求馬上就還」、「若不還錢，讓你去坐冰塊，經過刑求一
    定會還錢」等語，再度使告訴人羅耿峰心生畏怖，嗣於臺中
    縣大甲鎮○○道廟覓得證人藍淑賢，然因該處有該廟主任委
    員及警員在場，被告即未要求證人藍淑賢在告訴人羅耿峰所
    簽發的支票背面背書。被告、告訴人羅耿峰一行人則先行離
    開該三清道廟返回告訴人羅耿峰上述住處後，被告持續脅迫
    告訴人羅耿峰償還債務及將不動產過戶，告訴人羅耿峰為繼
    續經營傢俱買賣生意，在迫於無奈且逼不得已的情形下，於
    當日晚間11時許同意以其所有的不動產，過戶與被告以清償
    借款，並於97年12月12日，以歸還前開借款金額共50萬元之
    支票、本票各2紙為虛偽買賣之訂金，將其所有、價值約800
    萬元、坐落於苗栗縣苑裡鎮○○段150之23、459、459之2地
    號土地，及其上建物368建號即門牌號碼苗栗縣苑裡鎮房裡
    里126號房屋的所有權，移轉登記予被告之前妻陳素蘭名下
    ，使告訴人羅耿峰行此無義務之事。惟被告於上述房屋土地
    過戶後，仍未返還告訴人羅耿烽所簽發的支票、本票。因認
    被告涉犯刑法第305條恐嚇危害安全罪、刑法第304條第1項
    之強制罪嫌。
二、按犯罪事實應依證據認定之，無證據不得認定犯罪事實；又
    不能證明被告犯罪或其行為不罰者，應諭知無罪之判決，刑
    事訴訟法第154條第2項第301條第1項分別定有明文。又所
    謂認定犯罪事實之證據，係指足以認定被告確有犯罪行為之
    積極證據而言，該項證據自須適合於被告犯罪事實之認定，
    始得採為斷罪之資料；且如未能發現相當確實證據，或證據
    不足以證明，自不能以推測或擬制之方法，以為裁判之基礎
    ；而認定犯罪事實所憑之證據，雖不以直接證據為限，間接
    證據亦包括在內，然而無論直接證據或間接證據，其為訴訟
    上之證明，須於通常一般人均不致有所懷疑，而得確信其為
    真實之程度者，始得據為有罪之認定，倘其證明尚未達到此
    一程度，而有合理之懷疑存在時，即難遽採為不利被告之認
    定（最高法院76年臺上字第4986號判例意旨參照）。另刑事
    訴訟法第161條第1項規定：檢察官就被告犯罪事實，應負舉
    證責任，並指出證明之方法。因此，檢察官對於起訴之犯罪
    事實，應負提出證據及說服之實質舉證責任。倘其所提出之
    證據，不足為被告有罪之積極證明，或其指出證明之方法，
    無從說服法院以形成被告有罪之心證，基於無罪推定之原則
    ，自不能為被告有罪之判決（最高法院92年臺上字第128號
    判例意旨參照）。
三、證據能力之說明：按刑事被告之詰問權，係指訴訟上被告有
    在審判庭盤詰證人之權利；偵查中檢察官訊問證人，旨在蒐
    集被告犯罪證據，以確認被告嫌疑之有無及內容，與審判中
    透過當事人之攻防，經由詰問程序調查證人以認定事實之性
    質及目的有別。偵查中辯護人僅有在場權及陳述意見權，此
    觀之刑事訴訟法第245條第2項前段之規定甚明，檢察官訊問
    證人並無必須傳喚被告使其得以在場之規定，同法第248條
    第1項前段雖規定「如被告在場者，被告得親自詰問」，亦
    僅賦予該在場被告於檢察官訊問證人時得親自詰問證人之機
    會而已，被告如不在場，殊難期有親自詰問之可能。此項未
    經被告詰問之被告以外之人於偵查中向檢察官所為之陳述，
    依刑事訴訟法第159條第1項、第159條之1第2項之規定，除
    顯有不可信之例外情況外，原則上為「法律規定得為證據」
    之傳聞例外，依其文義解釋及立法理由之說明，並無限縮於
    檢察官在偵查中訊問證人之程序，應已給予被告或其辯護人
    對該證人行使反對詰問權者，始有證據能力之可言。為保障
    被告之反對詰問權，並與現行法對傳聞例外所建構之證據容
    許範圍求其平衡，證人在偵查中雖未經被告之詰問，倘被告
    於審判中已經對該證人當庭及先前之陳述進行詰問，即已賦
    予被告對該證人詰問之機會，則該證人於偵查中之陳述即屬
    完足調查之證據，而得作為判斷之依據，此有最高法院97年
    度臺上字第405號判決意旨可參。是依上開說明可知，在偵
    查中訊問證人，被告或其辯護人對該證人雖未行使反對詰問
    權，依刑事訴訟法第159條之1第2項之規定，原則上屬於法
    律規定為有證據能力之傳聞證據，於例外顯有不可信之情況
    ，始否定其得為證據，亦即，得為證據之被告以外之人於偵
    查中向檢察官所為之陳述，因其陳述未經被告詰問，應認屬
    於未經合法調查之證據，但非為無證據能力（亦有最高法院
    96年度臺上字第4365號、96年度臺上字第3923號判決、97年
    臺上字第356號判決意旨可參）。本案證人羅耿烽、藍淑賢
    於偵查中之具結證述，被告及辯護人並未釋明有何顯不可信
    之情況，且亦查無顯有不可信之情況，依上開之說明，具有
    證據能力，且本案證人2人於原審或本院審理時，經具結進
    行詰問，皆已賦予被告對該2位證人詰問之機會，則該2位證
    人於偵查中之陳述即屬完足調查之證據，而得作為判斷之依
    據。本案選任辯護人認為：證人2人於偵查中之陳述，未經
    被告或選任辯護人詰問，無證據能力云云，與上開最高法院
    判決意旨不符，顯有誤會。
四、公訴意旨認被告涉犯恐嚇危害安全及強制等罪嫌，係以被告
    自承有於97年12月10日至告訴人羅耿烽處要求簽支票換回跳
    票之支票，至拿出槍枝放在桌上稱「沒錢搶銀行這裡有」等
    情、告訴人羅耿烽、證人藍淑賢之陳述、內政部警政署刑事
    警察局98年2月16日刑鑑字第0980010473號鑑驗書等，為其
    主要論據。被告固坦承有於97年12月10日上午9時許，至告
    訴人羅耿烽位於苗栗縣苑裡鎮新復里121之1號住處內商談債
    務問題等事實，但否認有恐嚇危害安全及強制等犯行，辯稱
    ：羅耿烽剛開始跟其借少少的金額，借了又還，後來在97
    年11月份時才跟其借大筆金額242萬元，這是最後一筆，後
    來倒掉，藍淑賢一開始原本說已經圓滿解決了，是其後來要
    向他們收花店的錢幾千元，他們不高興才告其，藍淑賢在97
    年12月10日當日說沒有錢還，並說沒有錢還是不是要搶銀行
    ，問題是沒有槍，其才開玩笑說其有，乃至車上拿巡守隊配
    備的瓦斯槍，放在茶桌上，藍淑賢說不敢，其才將槍收回車
    內，並非真槍，也沒有退出子彈之事，如果其拿真槍恐嚇，
    證人藍淑賢怎麼可能去大甲；另在三清道院時，鄭主委問其
    什麼事情，其將事情從頭到尾說給他聽，鄭主委說這是其二
    人之債務問題，叫其自己處理就好，警察聽鄭主委這樣說也
    就離開；又其沒有說羅耿烽不還要押他去坐冰塊，其買他的
    地還要負債5、6百萬元，其並不是惡意要拿取那塊地，是他
    們找方宏豪來跟其協調，其不得已才答應過戶給前妻，因為
    其有欠前妻錢等語。
五、經查：
（一）起訴意旨主要係依據證人即告訴人羅耿鋒及證人藍淑賢之
      證言，現將該二人於原審審理之證述分述如下，以利與其
      他證人之證述審核：
  １、證人羅耿烽於原審98年12月22日審理時具結證稱：因為其
      於97年11月間開始被朋友倒帳3百多萬元，所以沒有辦法
      正常付出貸款，故支票跳票，97年12月10日被告來其經營
      之傢俱店向其要錢，當天大部分時間都是其跟他在場，還
      有一個方宏豪，之前其有委託通霄分局一位蔡組長請他協
      調，看這筆債務是否能與被告協調慢慢還，但是蔡組長說
      如果給他們辦就一定要公辦，沒辦法私了，找地方人士又
      沒有辦法協調，所以被告才來找其要錢，當時是利息先退
      ，其記得是8萬元的利息跳票，本來想將老家的房子過戶
      給被告就算了，但被告說這8萬元還不出來，隔天要算140
      倍的違約金，在那裡一直協調不攏，隔天他有叫小弟在那
      裡站崗；當初其還有一些土地，97年12月10日其跟被告說
      看要怎麼過戶給他清償，但他要其同居人藍淑賢在本票後
      面簽她的名字，但她認為不可能在本票後面簽名，因為支
      票已經開給被告了，協調很久，但是沒有辦法，藍淑賢說
      「身上沒有錢，如果現在馬上要還，除非去搶銀行」，被
      告說如果要搶銀行，好啊，要搶大家來搶，他可以拿槍借
      給你，他就去車上拿槍出來，並有從槍中把4顆子彈退出
      來，其看到時很害怕，手槍長得不像瓦斯槍，後來因其還
      是有欠別人的錢，藍淑賢就去跟大甲的朋友借錢，被告一
      直要求藍淑賢要在本票後面簽名，才肯放過其，其聯絡不
      到藍淑賢，最後聯絡到了，她說在大甲黃姓先生那裡，說
      黃先生將她留在那裡，後來不知怎麼了她又到大甲鎮○○
      道院找鄭姓主委幫忙處理，當時其和被告都在公司裡面，
      但後來約中午時，被告叫3個小弟一同強押其到三清道院
      去找藍淑賢，在路上被告對其說「通霄白沙屯有個婦人欠
      錢不還，經過刑求就還了」、「若不還錢去坐冰塊，經過
      刑求一定還」，到三清道院時，剛好有警員在場，被告在
      其公司談債務協商及掏槍時，其有錄音，本來要請警察主
      持公道，但警察說債務問題他沒有辦法幫忙處理，要其等
      私下解決，於是一行人就回來，藍淑賢沒有和其一起回來
      ，回來後繼續談把房子過戶給被告之事，後來因為大甲的
      黃先生同意把其老家的土地讓給被告，叫其慢慢還給黃先
      生好了，其就跟被告約定第二天把土地過戶給他，其欠被
      告錢，於是同意過戶給被告；其本來想找方宏豪跟被告談
      談債務問題，但他到場之後也沒辦法讓其等達成共識，就
      沒有再插手了，在被告亮槍之前剛好有人要看土地，所以
      方宏豪離開一下，亮槍完他有回來，後來其與被告說要去
      三清道院，方宏豪就走了等語（見原審卷一第70至76 頁
      ）。其又證稱：97年12月10日在工廠時原先是其與被告二
      人，被告約是上午9時許到，方宏豪大概在其二人談半個
      小時至一個小時之間去的，方宏豪過去時，其等談土地的
      事情，這段時間被告不可能恐嚇其；從三清道院回來到余
      姓警官來的之間，被告有再恐嚇其，他說如果不還錢就要
      坐冰塊或是怎麼處理，當時只有其和被告而已，從三清道
      院回來之後還有黃先生、吳月雲代書到工廠，她要去寫過
      戶，其說還沒有談妥不能過戶；去三清道院找藍淑賢的時
      候，坐其之車子，被告另帶4個人，連其是6個人坐同一部
      車，該4人都很年輕，一路上說要去哪裡討債、討債的歷
      史很豐富，從三清道院回來之後，那些年輕人應該是被告
      請他們慢慢走了，當天其一直和被告談，談到10時許，余
      警官說應該走了，其等才離開等語（見原審卷一第79至86
      頁）。
  ２、證人藍淑賢於原審98年12月22日審理時具結證稱：知道羅
      耿烽有向被告借錢，借款金額不知道，都是他們講好金額
      ，叫其開票，因為羅耿烽經營之公司被同行倒帳，羅耿烽
      透過朋友希望被告將利息降低分擔償還，但是被告不同意
      ，所以97年12月10日當天來找其，希望其幫羅耿烽背書，
      當天羅耿烽與被告二人有請方宏豪過來協調，他們3人先
      談，後來找其過去，被告還是希望其背書，但其不願意，
      他們在協調是不是直接用土地或農地去做抵扣，但談不攏
      ，後來被告接到電話，可能有人與他調錢，但被告說沒錢
      ，要去銀行搶，其就順著被告的話說，要其還錢但沒有錢
      ，要其去搶銀行才有錢，其去搶來還你好了，於是被告說
      他有槍，他可以帶其去搶，問其敢不敢，如果敢的話他要
      帶其去搶銀行，之後他就到車上拿一把槍出來，什麼槍其
      不知道，他只把子彈拿出來給其看，很像偵查卷第59頁背
      面照片上該把，但其不確定，其心裡當然會怕，被告亮槍
      時方宏豪不在，他好像去跟人談土地的事情；之後其不願
      背書，所以其不理他就走掉了，其沒跟被告說要去哪裡，
      被告沒有說如果其走的話要對其不利的話，其直接到大甲
      三清道院，開車過去約半個小時，後來被告跟羅耿烽有去
      三清道院找其，主委幫其叫警察，其向主委說其的情況給
      他聽，其說其之壓力很大很害怕，主委說這是他們兩人的
      問題，與其無關，並跟其解釋法律關係，他說不可能借錢
      又簽本票又簽支票，一條牛剝兩層皮，於是幫其叫警察，
      後來羅耿烽與被告來時，還有別人一起過來，有幾個人其
      忘記了，都是年輕人，在三清道院時，被告看到有警察在
      那裡，主委向被告說其與羅耿烽沒有夫妻關係，被告說是
      誤會一場，就沒有叫其簽本票，他就與羅耿烽先走了羅耿
      烽沒有表示不願意走，警察看被告走了之後才走；後來羅
      耿烽一直打電話給其，因為被告一直耗在工廠，被告還有
      透過方宏豪打電話給其，說被告在「好生活」都沒有離開
      ，可以的話請其幫羅耿烽的忙簽一簽就算了，將事情做個
      了結，其說不願意，羅耿烽與被告要怎麼處理是他們的事
      情，沒有理由將其牽扯進去，其自己有自己的店面要處理
      ，那天晚上很晚時，其有從三清道院回去住處，被告與羅
      耿烽他們在新復里傢俱店那裡，因為羅耿烽一直沒辦法脫
      身，其還到當地管區報警，請警察過去處理；羅耿烽除了
      欠被告錢之外，還有向「第一汽車」借貸等語（見原審卷
      一第89至99頁）。
  ３、按被害人就被害經過所為之陳述，其目的在於使被告受刑
      事訴追處罰，與被告處於絕對相反之立場，其陳述或不免
      渲染、誇大，是被害人縱立於證人地位具結而為指證、陳
      述，其供述證據之證明力仍較與被告無利害關係之一般證
      人之陳述為薄弱。從而，被害人就被害經過之陳述，除須
      無瑕疵可指，且須就其他方面調查又與事實相符，亦即仍
      應調查其他補強證據以擔保其指證、陳述確有相當之真實
      性，而為通常一般人均不致有所懷疑者，始得採為論罪科
      刑之依據，非謂被害人已踐行人證之調查程序，即得逕以
      其指證、陳述作為有罪判決之唯一證據（最高法院98年度
      臺上字第107號、95年度臺上字第6017號、94年度臺上字
      第3326號、93年度臺上字第4632號、87年度臺上字第2176
      號、83年度臺上字第3411號判決要旨參照）。就起訴有關
      被告對證人羅耿烽恫稱「通霄白沙屯有1名婦人欠錢不還
      ，經過私人刑求馬上就還」、「若不還錢，讓你去坐冰塊
      ，經過刑求一定會還錢」云云部分，證人羅耿烽於98年3
      月13日偵查中證稱：被告有跟其說若不還錢給他，要讓其
      去坐冰塊，因藍淑賢躲到廟裡去，張本全帶其去廟裡要找
      藍簽本票背書，是在去程的車上講的云云（見偵查卷第66
      頁），核與其於原審審理時所述有關前往及返回大甲三清
      道院均有遭恐嚇之證言相左，是就證人羅耿烽指述之恐嚇
      部分，證人羅耿烽之證言已有瑕疵，且此部分更僅有證人
      羅耿烽一人之指述，參酌上開最高法院判決意旨，不得以
      被害人、告訴人之指證、陳述作為有罪判決之唯一證據，
      此部分起訴事實自屬無法證明。又證人羅耿烽、藍淑賢同
      居於所謂被害人地位，其之立場一致，均與被告處於相對
      立地位，而其二人之證言亦與下列證人之證言相齟齬，無
      其他補強證據足以擔保其二人指證、陳述確有相當之真實
      性。
（二）證人方宏豪於原審99年3月30日審理時具結證稱：羅耿烽
      與張本全之間的債務問題，雙方都有請其出面幫他們解決
      ，地點在苗栗縣苑裡鎮新復里羅耿烽的工廠，談話的內容
      是雙方因為債務看要用什麼方式解決，下午有談一次，羅
      耿烽的太太有來，後又離開了，下午其公司臨時有事情回
      去，下午3、4時許，張本全又帶羅耿烽到其公司，其說有
      客人在，晚上再談，傍晚5、6時許其又到羅耿烽的公司去
      談一次，晚上該次警員後來有到場，是苑裡分駐所的巡佐
      余志成，他說有人報案，說張本全向羅耿烽威脅，張本全
      有拿羅耿烽的汽車鑰匙與大哥大，但其沒有看到，當時在
      場人有羅耿烽、張本全和其共3人，其在羅耿烽的公司裡
      有看到員工進進出出，另有其他客人有來，如果有人過來
      ，其等就沒有談債務的事情，其在場協調期間沒有聽聞張
      本全對羅耿烽恐嚇或是類似動作，他講話是有大小聲，但
      是沒有恐嚇的意思等語（見原審卷一第406至407頁）。綜
      合證人羅耿烽與藍淑賢、方宏豪之上開證言及被告不爭執
      部分，有關97年12月10日證人羅耿烽、藍淑賢與被告3人
      之行蹤，被告應係於當日上午9時許到達證人羅耿烽經營
      之傢俱店內，上午時證人羅耿烽與藍淑賢有在場，被告希
      望證人藍淑賢能在證人羅耿烽開立之支票上背書，被告、
      證人羅耿烽並邀同證人方宏豪到場協商債務清償方法，證
      人方宏豪因另有他事，先行離去，證人藍淑賢不願在支票
      上背書，並開玩笑稱：如果要現在馬上還錢，除非去搶銀
      行等語，被告乃自其車上取出不明之槍枝1枝，並稱該枝
      可借她搶銀行，後證人藍淑賢離開該傢俱店，約中午時，
      被告與證人羅耿鋒至大甲鎮○○道院，見及該道院之主持
      ，警察亦有在場，後其二人再返回上開傢俱店續談清償方
      法，證人藍淑賢未再返回傢俱店，證人方宏豪後於傍晚5
      、6時許，再至上開傢俱店續談債務解決方案，其間余至
      成警員並有接獲值班通知（應係是證人藍淑賢報警）到場
      處理。至於證人方宏豪稱當日先於下午到場協商，證人羅
      耿烽證稱證人方宏豪當日上午到場二次部分，經與上開供
      述內容相互勾稽，應有矛盾，此部分應屬記憶上模糊缺漏
      所致，實際過程，應以上述認定結果為準。又證人方宏豪
      是應證人羅耿烽與被告之邀而到場幫助協商，是其應無偏
      袒另一方之必要，而依證人方宏豪上開證言，其未見及被
      告有取出黑色槍枝退出彈匣內子彈3、4顆恐嚇之情事，亦
      未聽聞被告有恐嚇之言語、動作，被告之講話之口氣雖有
      大、小聲，但債務人逾期未清償，債權人催討債務本難要
      求其能和顏悅色，只要未逾法律規範範圍，縱其聲調高亢
      、動作過大，亦難認有何違法之處。又證人藍淑賢能在被
      告取出槍枝後，仍可自行離去，未受任何阻擋，亦足見被
      告並無強制、恐嚇之言語及動作。
（三）證人即大甲三清道院主持鄭銘輝於本院100年2月14日審理
      時具結證稱：在場的羅耿烽、張本全以前不認識，是97年
      12月10日他們到其廟裡才認識，張本全是當天認識，羅耿
      烽是前一些日子來找過其，97年12月10日當天羅耿烽打電
      話給其說，他跟張本全在一起，說要到其廟中談債務問題
      ，除了羅耿烽、張本全外，同行應該有好幾個人，差不多
      有3位左右，有無1個5、60歲中年男子即呂文賓，其無法
      確定，其請羅耿烽、張本全及1位中年人陪張本全進其之
      辦公室裡面，沒有注意是否是呂文賓，其他的請他們在外
      面坐，至少有兩位坐在外面，那兩個人差不多是4、50歲
      左右的中年人，應該不是香客，應該是跟他們一起來的；
      當天有警察到場，警察有開警車在寺廟前面，因其廟離外
      埔分駐所很近，其有跟他們通報，是因羅耿烽先跟其聯繫
      ，他說要談債務問題，其本來沒有意思叫警察過來其辦公
      室，請警察先在別間辦公室先坐一下，有事情可以聯繫一
      下，這是其本身顧慮比較周全，羅耿烽他們進來時，警察
      剛好一起進來，大家一起坐進來，警察比張本全他們進來
      辦公室的時間晚一點，後來警察也到其辦公室坐，被告跟
      羅耿烽談債務問題，談約1、20分鐘，警察稍微瞭解一下
      ，覺得沒有什麼事情，之後警察就走了，那時候大家講話
      時，很和氣，張本全與羅耿烽等人在其辦公室談事情的過
      程，時間約一個鐘頭，都是談論二人債務問題，談到最後
      就是羅耿烽沒有錢還給張本全，這就沒有什麼好再談了，
      過程中張本全沒有一些比較激動或是強硬或比較兇悍的語
      氣動作出現；後來，其記得其對羅耿烽說你要再跟張本全
      去嗎，羅耿烽說要去跟他講清楚，其本來的意思是要羅耿
      烽留在廟中，其說什麼事情你是否先留著跟其講一下再走
      ，其是暗示他，因為他本身到底有沒有錢，其希望等張本
      全走後再問這些事情，羅耿烽說他要跟去繼續溝通，他們
      有一起離開辦公室，後來他有沒有跟張本全一起離開三清
      道院，其就不知道了，那天羅耿烽要走不走，警察有在場
      ，當時廟裡人很多，他可以有自己的意願；97年12月10日
      的前些日子，他們夫妻就一起來找其，他們跟其說他們跟
      張本全有債務問題，希望其協調，他們有一個傢俱店看是
      否可以邀其加入合夥，這樣才有錢清償，並有跟其說張本
      全去他們家中要債，講話大小聲等語（見本院卷第153至
      155頁）。證人鄭銘輝復又證稱：在辦公室商討債務清償
      問題時，張本全有問其藍淑賢是否被押到三清道院，張本
      全說這是羅耿烽跟他說的，然後他才來問其，張本全會這
      樣問其，是在表示說他不是來其廟裡面討債，他會來這裡
      是因為羅耿烽說藍淑賢被人家押到這裡，他才陪同過來的
      ，張本全並跟其表示不好意思；警察應該是比羅耿烽他們
      早到三清道院，警察原在其辦公室隔壁那間，其跟警察說
      有事情再過來等語（見本院卷第159頁背面至160頁）。依
      證人鄭銘輝之證言，被告與證人羅耿烽及另1名中年男子
      至其辦公室商談債務處理方法，另2名中年男子在辦公室
      外等候，警察亦有到證人鄭銘輝辦公室內，談話過程平和
      ，證人鄭銘輝有問證人羅耿烽是否要自行留下來，以便說
      明是否有清償能力，證人羅耿烽表示要繼續商談而一同離
      去，是依當時三清道院香客眾多，且證人鄭銘輝、警察在
      場，被告若係強押證人羅耿烽至三清道院，在證人藍淑賢
      已經自由離去，證人羅耿烽並無其他人、物受控而被壓制
      之情形，其儘可向證人鄭銘輝、警察請求協助或保護，但
      其卻選擇與被告一同離去，是難認被告有強押證人羅耿烽
      之行為。況且，依證人鄭銘輝之證述：被告有向其為不好
      意思的表示，他會來這裡是因為羅耿烽說藍淑賢被人家押
      到這裡，他才陪同過來的，他不是來其廟裡面討債等語，
      證人鄭銘輝之證言核與被告之辯詞相符，而與證人羅耿烽
      之證言相悖，亦足證證人羅耿烽此部分之證言並非事實。
      至於另3名陪同被告至三清道院之中年男子，依證人鄭銘
      輝之證言，亦無足證明其有恐嚇或強制使人行無義務事之
      行為，且此與證人羅耿烽所證稱被告另帶4名年輕人，共6
      個人同坐一部車至三清道院之情形不符。
（四）證人余志成於原審99年2月3日審理時具結證稱：97年12月
      時其在通霄分局苑裡分駐所任職，其於97年12月10日有到
      羅耿烽之傢俱店，去之詳細時間記不清楚，其當時在巡邏
      ，是值班說那邊有案件要去暸解處理，值班沒有說是什麼
      案件，其到時，張本全、羅耿烽、方宏豪，還有3至4個其
      不認識的人坐在辦公室裡面，一個是外地人沒有說什麼就
      離開，其他2人都是年輕人，其有問他們在處理什麼事情
      ，其記得是方宏豪跟其說他們在講債務的問題，是誰與誰
      的債務，其不清楚，當時其看羅耿烽神情有點怪怪的，因
      為欠人錢，又在講債務，可能不太滿意的樣子，所以他沒
      有笑容，很難看，張本全的臉色笑笑的，他跟其說沒有事
      啦，他們在講債務的問題，其記得方宏豪、羅耿烽和張本
      全三人都說沒事，債務問題他們會慢慢講；其有問在場的
      人在講債務，有什麼問題或是困難需要警方協助的，他們
      說在講借錢的債務問題，在現場其有問他們有沒有什麼脅
      迫還是受到恐嚇，需要警方協助處理的，至於是否有人回
      答，那麼久了其沒辦法記得很清楚，其記得羅耿烽沒有開
      口講；其記得好像後來又有去一次羅耿烽店裡，詳細不清
      楚了，不知道是什麼人打來，說那邊又有事情要去暸解，
      再次去時，現場狀況還是一樣沒什麼改變，其第一次去時
      ，有一個不是本地人，其到了他馬上就離開了，第二次去
      時那個外地人就離開了，其他人大致都一樣，該2名年輕
      人還在，現場的擺設狀況與其第一次去時，應該差不了多
      少了，第二次去時，其向在場人說你們在講債務不要有暴
      力行為，應以合法的方式去解決，如果有暴力的行為警方
      會介入，並說你們可能有人不敢講，但是如果有需要還是
      要向警方透露，後來沒有人私底下尋求其之幫助等語（見
      原審卷一第331至333頁、第334至335頁、第337頁）。另
      外，證人方宏豪於原審99年3月30日審理時具結證稱：關
      於何余志成警員所證述除了羅耿烽、張本全、方宏豪3人
      之外，還有3、4個不認識的人坐在辦公室部分，應該沒有
      那3、4個人，那應該是晚上後來有張本全的朋友過來找張
      本全，有一個好像5、60歲了，一個好像20幾歲，另外一
      個其忘記了，那時候好像是有一個朋友欠錢急用，要張本
      全拿幾萬元給他，因為那個工廠很大，其等有時候會在外
      面事務所談，有時候在工廠裡面等語（見原審卷一第407
      頁背面至408頁），證人方宏豪為居中協商且為雙方信賴
      之人，且其有較長時間在場，對於在現場出入、停留之人
      ，自然較余志成警員為清楚，是有關在場其他3人身分關
      係之證言，自以證人方宏豪之證言為可採，是被告並無另
      與其他3人持續脅迫證人羅耿烽以房地過戶方向來償還債
      務之行為。另依證人余志成警員之證言，證人羅耿烽神情
      雖有怪怪之情形，但此係因為其積欠債務，對於清償方式
      不太滿意，所以沒有笑容、很難看，此亦與債務人面對債
      權人堅持要達成清償內容之一般常情亦無相違之處，原審
      僅摘取證人余志成警員證述證人羅耿烽神情怪怪、臉色難
      看之部分證言，即以之作為被告有為起訴犯行之佐證，未
      參照證人余志成全部證述意旨，有認定事實未依證據之缺
      失，且與經驗法則相悖。
（五）證人方宏豪於原審99年3月30日審理時具結證稱：那時候
      為了羅耿烽欠張本全的本金，記得好像是兩百多萬元，就
      是在商討看這個錢要如何解決，最後的結果是房子過戶給
      張本全，那個房子是羅耿烽父母親留下來的祖宅；欠款兩
      百多萬元是羅耿烽拜託其與張本全協調，說這兩百多萬元
      看能不能以分期或是其他方式還給張本全等語（見原審卷
      一第406至407頁）。其又證稱：其走時，羅耿烽與張本全
      的債務還沒有得到一個解決的方案，有提到用分期付款，
      但是羅耿烽說沒辦法還，結論就說能不能用房子過戶給張
      本全，這是雙方面都已經講好的，是下午談好，晚上又確
      認的，雖然羅耿烽有欠臺灣銀行五百多萬元，但是羅耿烽
      說要用這個土地及房子過戶給張本全，將債務處理掉，那
      天晚上大概快要11時許，羅耿烽又找其去家具店，確認是
      否能將房子抵押，隔天就聯絡吳月雲代書，去做過戶買賣
      簽名的動作；本案房屋、土地在辦理過戶時，其有到吳月
      雲代書事務所，當場有吳月雲及其之兩位助理、張本全、
      前妻陳素蘭、張本全的兒子和其等語（見原審卷一第408
      頁背面至409頁）。證人吳月雲於原審99年3月3日審理時
      具結證稱：羅耿烽的房子移轉給被告之手續，是其承辦的
      ，立契約的日期是97年12月12日，前一天傍晚張本全打電
      話給其，叫其到家具行寫移轉契約書，當時在場的有被告
      、羅耿烽和方宏豪，還有兩個其不認識的人，一個在跟羅
      耿烽說話，另一個其以為是工人，被告在辦公桌的旁邊，
      是一個凹字型的辦公區域，被告在外面，羅耿烽在裡面，
      其在那邊等幾分鐘，他們一直沒有來寫契約，他們說完後
      過來，其說契約要怎麼寫，羅耿烽說他與張本全還沒有講
      好，其說等你們講好再到其之事務所去，其就回去了，其
      在家具行待了差不多十幾分鐘，那個跟羅耿烽說話的，其
      看他們講得很和諧，不知道在談論什麼，在其去之前，其
      完全不知道他們之間有什麼糾紛，是張本全找其去簽契約
      ；第二天他們有去其事務所，是各自去的，羅耿烽先到，
      當時其之事務所有三個人，簽約的是羅耿烽、張本全、方
      宏豪，簽約應該是10幾分鐘就結束了，其有看過偵查卷第
      35至37頁之不動產買賣契約書及土地謄本，簽約當日，陳
      素蘭有到場，當天羅耿烽沒有跟其說為什麼要簽這個不動
      產買賣契約等語（見原審卷一第354至355頁）。證人方宏
      豪與吳月雲之證述大致相符，足可採信。可見將本案土地
      及房子過戶給被告，係出於證人羅耿烽協商後自願之清償
      債務內容，簽立過戶契約時，過程亦屬平和，再參酌證人
      羅耿烽於原審審理證稱：本來想將老家的房子過戶給被告
      等語（見原審卷一第72頁），亦可證明證人羅耿烽將坐落
      於苗栗縣苑裡鎮○○段150之23、459、459之2地號土地，
      及其上建物368建號即門牌號碼苗栗縣苑裡鎮房裡里126號
      房屋的所有權，移轉登記予被告，係證人羅耿烽一開始即
      計劃之清償方法，並非受被告強制而為之行為。
（六）扣案之瓦斯玩具手槍，係槍型瓦斯噴霧器，此有內政部警
      政署刑事警察局鑑驗書1份在卷可稽（見偵查卷第57、59
      頁），依該鑑驗書所附之照片，為黑色之手槍形狀，是極
      易讓人誤認為手槍，且經本院審理提示令被告辨識時，得
      知其電池安裝處是相當於一般彈匣之位置，是其退出電池
      之方式，會使人誤認為退出子彈，證人羅耿烽、藍淑賢所
      稱被告拿出之不明手槍，衡請應係指該扣案之瓦斯噴霧器
      ，該瓦斯噴霧器不具有殺傷力且重量較輕，再參酌證人藍
      淑賢、羅耿賢之上開證言，因證人藍淑賢不願在支票上背
      書，並開玩笑說：如果要現在馬上還錢，除非去搶銀行等
      語，被告乃自其車上取出該槍枝型之瓦斯噴霧器1枝，並
      稱該枝可借她搶銀行等情，亦足認被告並無持該槍枝型之
      瓦斯噴霧器恐嚇證人藍淑賢、羅耿賢之意思，係因藍淑賢
      以玩笑言語稱要搶銀行才有錢還債，被告乃順著藍淑賢之
      玩笑言語而取出該槍枝型之瓦斯噴霧器1枝，此亦經證人
      藍淑賢於偵查中證述明白（見偵查卷第65頁）。又依前述
      之說明，並無其他積極證據可資證明被告有強制、恐嚇危
      害安全之行為，是此部分並無其他補強證據可資佐證，亦
      應為有利於被告之認定。
（七）證人呂文賓於原審99年1月12日審理時具結證稱：其認識
      被告張本全與羅耿烽，因羅耿烽開設傢俱行，當時其是苗
      栗縣環保局之稽查，其到那裡稽查羅耿烽有無違法，大家
      認識就變成朋友，被告與羅耿烽間之債務問題其不知道，
      97年12月10日其有到羅耿烽經營之「好生活家具公司」賣
      場，那天其剛好到那邊，有羅耿烽、藍淑賢和張本全在場
      ，他們不知道談什麼，說到「搶銀行」，是半開玩笑的，
      然後張本全從其汽車內拿出打辣椒防身的槍枝出來，當時
      在那裡喝茶，好像是一個說沒有錢，一個也說沒有錢，藍
      淑賢說乾脆搶銀行，張本全說搶銀行喔，這裡有東西，然
      後拿出該槍來，那是巡守隊的裝備，他前一晚巡邏放在車
      內忘記還回去，藍淑賢說瘋子才會這樣，後來藍淑賢什麼
      時候走的其不知道其沒有看到張本全要求藍淑賢在支票背
      面背書；當天其是上午9時30分許過去該店，一直到晚上
      才走，羅耿烽一下說他老婆被人押到大甲，張本全和其說
      既然你老婆被人押走，約中午12時許，其就與張本全、羅
      耿烽三人一起去，由羅耿烽開車、其坐右前座，張本全坐
      後面，沒有其他人，到大甲的三清道院，路上沒有談什麼
      事情，但是到了之後，被羅耿烽耍了，因為有兩個警察在
      那邊，其等問羅耿烽，你老婆不是被人押到這裡，後來三
      清道院的主持出來，再問他，他說沒有啊，藍淑賢時常到
      那裡拜拜，講一講才發現羅耿烽在騙人，根本沒有人押藍
      淑賢，在三清道院待了差不多3、40分鐘，這中間羅耿烽
      有要求要與藍淑賢一起走，但後來羅耿烽也沒有與藍淑賢
      一起走，藍淑賢說她要在那邊淨心，是其等先走，回到苑
      裡的「好生活家具公司」是羅耿烽開車，路上沒有在車上
      聽到被告對羅耿烽說如果欠錢不還，刑求一下就馬上還了
      這些話；當天羅耿烽有打電話叫方孝忠（即方宏豪）過來
      當中間人處理債務，此外沒有其他人來，羅耿烽當天另還
      有處理機車典當的事情，當舖的人也有來，他向別人借了
      很多錢，警察也有來，其有去上廁所，警察好像來兩次，
      這兩次羅耿烽向警察好像說「沒事沒事」啊，其比張本全
      先離開，其走時，羅耿烽叫方孝忠來談土地過戶給張本全
      ，有請土地代書過來其看他們事情都已經解決了，看沒有
      事就趕快走了，從早上9時30分到晚上其離開之間，羅耿
      烽有接電話，也有打電話出去，其到了中午11時多原想走
      了，但是羅耿烽叫其留下來與他作伴，其在期間，羅耿烽
      與張本全有沒有激烈的言語衝突，張本全與藍淑賢也沒有
      云云（見原審卷一第291至299頁）；其復又證稱：方孝忠
      到場時，他們談到土地、房子過戶給張本全，還說銀行超
      貸，是方孝忠有打電話去銀行問，電話講完之後，方孝忠
      說銀行那邊說房子超貸一點價值都沒有，代書到場時，方
      孝忠有在場，代書到現場後，當事人怎麼談論這件事情，
      代書還沒到場之前，羅耿烽到後面打電話叫所有的債主都
      到場，後面又4個債主來，但債務談不成，所以才有後面
      警察來的事情，是有人打電話叫警察來，警察來之後，代
      書才來，代書來看到現場那麼多人，且債主全部都來了，
      代書說這麼多人，怎麼有辦法處理，於是就走了，當時方
      孝忠有在現場云云（見原審卷一第299至302頁）。證人呂
      文賓之證言與證人鄭銘輝所證述，就有關是否有在辦公室
      內協商處理債務、在三清道院停留時間、是否有另二名中
      年男子等，均不符合，且證人方宏豪就其協商處理債務過
      程均未提及證人呂文賓，證人呂文賓當日是否有全程在場
      ，即有可疑。縱然證人呂文賓之證言不足採信，亦無法因
      此反面推論被告之辯解不足採信，而置其他證人之證述於
      不顧，以致違反無罪推定原則。
（八）被告及其選任辯護人於本院審理時，另請求傳喚證人方宏
      豪、藍淑賢、余志成，惟此部分業經原審詰問並調查明確
      ，此部分待證事實已臻明瞭而無再調查之必要，應予駁回
      。
六、依舉證分配之法則，對於被告之成罪事項，應由檢察官負舉
    證義務，檢察官無法舉證使本院產生無合理懷疑之確信心證
    ，縱被告所辯不足採信，亦不得因此反面推論被告之罪行成
    立，致違刑事舉證分配之法則。本案此部分檢察官既不能舉
    證證明被告有強制、恐嚇危害安全之行為，而使本院產生無
    庸置疑之明確心證，則依罪疑唯有利於被告原則，應對被告
    為有利之認定。此外，本院在得依或應依職權調查證據之範
    圍內，復查無其他積極明確之證據，足以認定被告有檢察官
    所指之罪行，自屬不能證明被告犯罪。原審未為詳查，遽對
    被告就於強制、恐嚇危害安全部分論罪科刑，即有未合。檢
    察官上訴意旨雖認原審此部分量刑過輕、被告出示黑色不明
    手槍脅迫證人藍淑賢在支票上背書，應構成刑法第304條第1
    、2項之強制未遂罪、與其他同夥年輕人應構成共犯云云，
    依前揭之說明，無積極明確之證據可資證明被告此部分有公
    訴意旨所指之犯行；又被告上訴否認犯行，指摘原判決不當
    ，為有理由，自應由本院將原判決關於強制、恐嚇危害安全
    及定應執行刑部分均撤銷，並就強制、恐嚇危害安全部分為
    被告無罪之諭知。
七、證人羅耿烽於原審審理時證稱：後來從三清道院回到公司之
    後，有一位余姓警官到其公司巡邏，因為土地談不攏，被告
    非要不可，把其車子之鑰匙、手機全部拿走，其後來跟余警
    官說，余警官叫他還其等語（見原審卷一第76頁）。又證人
    方宏豪於原審99年3月30日審理時具結證稱：余志成問張本
    全，後來又去車上看有沒有鑰匙及大哥大，應該是羅耿烽的
    車，張本全跟他說放在車上，余志成就去車上找鑰匙及手機
    ，有找到手機及鑰匙，警員進來講，講完之後就離開了，警
    員走了後，因其趕著回去吃飯，其也跟著走了，時間約是6
    、7時許，警員盤查外面幾個人的身分，之後其離開他們就
    一起離開了等語（見原審卷一第408頁）。證人羅耿烽與方
    宏豪之上開證言大致相符，被告或有取走證人羅耿烽之汽車
    鑰匙、手機之行為，然此部分未經檢察官起訴，而起訴強制
    、恐嚇危害安全部分，依前述說明尚不能證明被告有此犯罪
    行為，另經本院判處有罪之重利部分，則與此取走汽車鑰匙
    、手機之強制行為，並無實質上一罪或裁判上一罪關係，此
    部分即非屬本院之審判範圍，依不告不理原則，本院自不得
    加以審理，併予敘明。
據上論斷，應依刑事訴訟法第369條第1項前段、第364條、第301
第1項，判決如主文。
本案經檢察官陳惠珠到庭執行職務。
中    華    民    國   100    年    3     月    2     日
            刑事第十二庭  審判長法  官  康  應  龍
                                法  官  黃  家  慧
                                法  官  楊  真  明
以上正本證明與原本無異。
不得上訴。
                                書記官  李  淑  芬
中    華    民    國   100    年    3     月    2     日